臺灣臺北地方法院刑事判決　　　　　　 96年度交易字第306號
公　訴　人　臺灣臺北地方法院檢察署檢察官
被　　　告　丙○○
上列被告因過失傷害案件，經檢察官聲請簡易判決處刑（96年度
偵續字第161號，含95年度調偵字第714號、95年度偵字第14746
號、95年度他字第3856號），本院改依通常程序審理，判決如下
：
    主  文
丙○○無罪。
    理  由
一、公訴意旨略以：被告丙○○並未取得自用小客車駕駛執照，
    竟於民國95年3月17日上午10時5分許，駕駛車號7D-5238號
    自小客車，沿台北市○○區○○路由西往東方向行駛，途經
    興隆路3段60號前，應注意車前狀況，並隨時採取必要之安
    全措施，依當時之情形，亦無不能注意之情事，前方適有告
    訴人乙○○騎乘車號BJU-182號重機車，前載其女兒、後附
    載其母即告訴人甲○○○行駛於同一車道上，被告竟疏未注
    意，貿然前駛，致其所駕駛之小客車左前保險桿，自後撞及
    乙○○所騎乘之上揭機車右後排氣管，致乙○○因而人車倒
    地，乙○○因此受右膝挫傷併淺創之傷害，而甲○○○則受
    有右肩肱骨骨折之傷害。因認被告涉犯刑法第284條第1項前
    段之過失傷害罪嫌，並應依道路交通管理處罰條例第86條第
    1 項之規定，加重其刑云云。
二、按被告未經審判證明有罪確定前，推定其為無罪；犯罪事實
    應依證據認定之，應依證據認定之，刑事訴訟法第154條定
    有明文。事實之認定，應憑證據，如未能發現相當證據，或
    證據不足以證明，自不能以推測或擬制之方法，為裁判基礎
    （最高法院40年台上字第86號判例要旨參照），此乃無罪推
    定原則及證據裁判主義之當然要求。認定犯罪事實，所憑之
    證據，雖不以直接證據為限，間接證據亦包括在內，然無論
    直接或間接證據，其為訴訟上之證明，須於通常一般之人均
    不致於有所懷疑，而得確信其為真實之程度者，始得據之為
    有罪之認定，倘其證明尚未達到此一程度，而有合理性懷疑
    之存在時，即無從為有罪之認定。刑事訴訟法第161條第1項
    規定：檢察官就被告犯罪事實，應負舉證責任，並指出證明
    之方法。因此，檢察官對於起訴之犯罪事實，應負提出證據
    及說服之實質舉證責任。倘其所提出之證據，不足為被告有
    罪之積極證明，或其指出證明之方法，無從說服法院以形成
    被告有罪之心證，基於無罪推定之原則，自應為被告無罪判
    決之諭知（最高法院76年台上字第4986號、92年台上字第12
    8號判例要旨參照）。
三、本件公訴人認被告涉犯業務過失傷害罪嫌，無非係提出：(1)
    、告訴人乙○○、吳玉梅之指訴，(2)、道路交通事故現場圖
    、台北市政府警察局文山二分局交通分隊道路交通事故補充
    資料表、交通事故談話紀錄表、現場照片、交通事故初步分
    析研判表、台北市車輛行車事故鑑定委員會鑑定意見書、台
    北市車輛行車事故鑑定覆議委員會鑑定覆議意見書、醫院出
    具之診斷證明書等，資為論據，並於本院審理期日論告略以
    ：被告就車禍發生經過，雖辯稱係告訴人乙○○在碰撞前插
    入外側車道所致，但並無證據可得支持其辯解，告訴人乙○○於作證時，復否認碰撞前有駛入被告所行駛車道之情事，
    經送請鑑定機關鑑定之結果，認為雙方未保持行車安全間隔
    ，均有過失，並述及無法認定肇事前雙方行車之相關位置，
    故無從作為支持被告答辯之依據，而二位告訴人均因車禍事
    故而受有傷害，業已提出醫師出具之診斷證明書可稽，足認
    被告未注意行車安全間隔之駕駛行為，與其等所受傷害之間
    ，有相當因果關係，至於本件證人甲○○○之證詞，觀察其
    前於偵查中所為之陳述與審理中所為之陳述，足見甲○○○
    對於車禍發生狀況不甚瞭解，其證詞可否採用，值得懷疑，
    不應審酌證人甲○○○之證詞作為有利被告辯解之判斷。
四、證據能力方面：
(一)、按被告以外之人於偵查中向檢察官所為之陳述，除顯有不可
    信之情況者外，得為證據，刑事訴訟法第159條之1第2項固
    定有明文。然刑事訴訟法關於證人之訊問，採具結制度，其
    用意在擔保證言之真實性及憑信性，並提高證人之責任心及
    警戒心，使為誠實之陳述，是「具結」乃證言真實性之程序
    擔保。又被害人乃被告以外之人，本質上屬於證人，其陳述
    被害經過，亦應依人證之法定偵查、審判程序具結，方得作
    為證據（最高法院93年台上字第6578號判例要旨參照）。經
    查，被害人乙○○、甲○○○於95年8月10日、同年9月28日
    、同年10月31日、96年3月14日於偵查中向檢察官所為被害
    經過之陳述，均未依法具結，不得作為證據，僅得作為彈劾
    其等審理時陳述之證據。
(二)、被害人乙○○於司法警察調查中向司法警察所為之陳述，與
    其審判中之證詞並無明顯不符，且被告又於本院審理時表示
    不同意作為證據，依法僅得作為彈劾證據，不得作為認定被
    告犯罪事實之實質證據。
(三)、至以下各項證據，業經被告於審判程序同意作為證據，本院
    審酌該言詞陳述及書面陳述作成時之情況，認為並無不宜或
    不適當作為證據之情事，依刑事訴訟法第159條之5第1項規
    定，得作為證據。
五、實體方面：
(一)、訊據被告就其於上揭時、地，無照駕駛自用小客車，因左前
    保險桿，自後撞及告訴人乙○○所騎乘之上揭機車排氣管右
    後方，致乙○○及負載之甲○○○等人車倒地，乙○○受有
    右膝挫傷併淺創之傷害，甲○○○受有右肩肱骨骨折之傷害
    一情，均不爭執，惟堅決否認有何過失傷害之犯行，辯稱：
    該路段係單向二線車道，當時伊駕駛汽車行駛在外側車道，
    因車流壅塞、走走停停，告訴人乙○○之機車突然從內側車
    道向右切入外側車道，始會發生碰撞，伊並無過失等語。
(二)、經查，告訴人乙○○因上開車禍事故而受有右膝挫傷併淺創
    之傷害，告訴人甲○○○受有右肩肱骨骨折之傷害，有台北
    市立萬芳醫院出具之診斷證明書2紙及陳潮宗中醫診所出具
    之診斷證明書1張在卷為憑（見95年度偵字第14746號偵查卷
    第13、14、29頁），且為被告所不爭執，堪認為真。然按刑
    法第284條過失傷害罪之成立，除須致人受傷之結果外，尚
    須行為人違反注意義務始為當之。若查無行為人違反注意義
    務情事，縱客觀上被害人已發生受傷結果，亦與該罪構成要
    件有間，尚難逕以該罪相繩。本件告訴人所受之傷嗨，是否
    因被告之過失駕駛汽車行為所造成，為本案應予審究之爭點
    。詳述如下：
１、公訴人所指被告所駕駛自用小客車之左前保險桿與告訴人乙○○所駕駛機車之排氣管右側發生碰撞一節，為被告所不爭
    執，且經證人乙○○於本院審理時證稱：「（問：你的機車
    是何處被撞擊？）右後排氣管（靠近大牌的地方）。（問：
    被告的車輛是何處與你的機車發生撞擊？）左邊前面保險桿
    」等語在卷（本院刑事卷第16頁反面），堪信為真實。上開
    兩車係同向（興隆路由西往東方向）行駛，細究二車相互撞
    擊之部位，顯見機車與自用小客車在撞擊發生時，處於非均
    直行併行之狀態，否則一旦發生碰撞，水平之小客車左前保
    險桿，應與懸掛在機車後方之號牌或檔泥板、後車輪發生碰
    撞，或汽車左側車身與機車右側車身發生擦撞，勢必無法造
    成汽車左前保險桿與機車排氣管右後側發生碰撞之結果。依
    經驗法則，此情形發生原因大致有二，(1)、機車直行於車道
    上，小客車非直行，(2)、小客車直行於車道上，機車非直行
    。
２、若某物體沿水平面運動，而運動中又沒有遇到任何阻力，該
    物體將作等速運動，而如果平面在空間延伸至無限遠的話，
    這一運動將永遠延續下去，此乃物理學上之慣性原理。依力
    學與慣性原理，本件機車遭汽車撞擊之位置係在機車右後方
    之排氣管末端，倘告訴人乙○○當時所騎乘之機車係向前方
    直行，則直行運動之機車理應朝向汽車施力方向之左側或左
    前方傾倒。證人即告訴人乙○○於本院審理時雖否認有何騎
    乘機車由左向右切入被告所駕駛汽車車道之行為，辯稱：「
    我確定沒有從左側超到右側，我都是直行的，在中線的右方
    一點」云云（見本院刑事卷第16頁反面），惟觀之告訴人乙○○所騎乘之機車與被告所駕駛之自小客車發生撞擊後，告
    訴人所騎乘機車係向右前方前進後倒地，此有記載乙○○向
    交通勤勤員警供稱事發經過之台北市政府警察局文山二分局
    交通分隊交通事故談話紀錄表及道路交通事故現場圖可稽（
    見95年度偵字第14746號偵查卷第15、18頁），自堪認定乙○○所駕駛之機車非向正前方直行前進，亦即告訴人乙○○
    所駕駛之機車，於撞擊時確實有由左向右（或右前方）行駛
    之施力行為甚明。承此，堪信被告辯稱：車禍發生時，告訴
    人乙○○之機車從內側車道向右切入外側車道一節，尚非無
    據。
３、又機車騎士為避免與行駛中之汽車因爭道發生擦撞，通常係
    行駛在外側車道之路面邊線內側附近，然證人即告訴人乙○○於審理時自承其當時駕駛機車行駛在分隔外側車道與內側
    車道之白色標線右側附近（見本院刑事卷第16頁正面），與
    一般機車騎士之駕駛習慣，顯有不同，反與車流壅塞時機車
    駕駛人蛇行穿梭在內外側汽車之空隙之常情相符。觀之卷附
    道路交通現場圖，肇事現場之台北市○○路○段係單向雙車
    道之道路，佐以證人即告訴人甲○○○雖於本院審理時證稱
    不知其女乙○○有無切換車道或超車行駛之行為云云（見本
    院刑事卷第14頁反面至15頁），然查證人甲○○○前於偵查
    中檢察官訊問時已明確陳述：「（問：車禍發生前，有無車
    輛阻礙你們機車行進方向？）‧‧我的左側車道上車子很多
    ，前方也有車子」、「（問：你們當時行駛在二個車道的那
    一個位置？）有二線車道，我只知道我的左右二側都有車輛
    在行駛」、「（問：車禍發生前，你女兒所駕駛的機車行進
    時，有無超過過二側的車輛過？）有的時候超過其他人，有
    時比其他人慢」等語在卷（見95年度偵字第1474 6號偵查卷
    第39頁），益見告訴人乙○○於本院審理時證稱：「我算是
    停在很前面的機車，前面已經沒有車子在我前方。我沒有超
    車」云云（見本院刑事卷第16頁正面），應非事實。衡諸上
    開經驗法則及證人甲○○○之偵查中陳述，實無法排除告訴
    人乙○○有在車陣中穿梭超車之危險駕駛行為。揆此，被告
    所辯本件車禍係因乙○○突向右切入車道前，其因煞車不及
    而撞及告訴人所駕駛機車之排氣管右側，要非無據，堪予採
    信。
４、按汽車在同向二車道以上之道路，除應依標誌或標線之指示
    行駛外，變換車道時，應讓直行車先行，並注意安全距離。
    欲超越同一車道之前車時，須先按鳴喇叭二單響或變換燈光
    一次，但不得連續密集按鳴喇叭或變換燈光迫使前車允讓。
    前行車減速靠邊或以手勢或亮右方向燈表示允讓後，後行車
    始得超越。超越時應顯示左方向燈並於前車左側保持半公尺
    以上之間隔超過，行至安全距離後，再顯示右方向燈駛入原
    行路線。道路交通安全規則第98條第1項第6款、第101條第1
    項第3款、第5款分別定有明文。既有上開證據顯示不排除告
    訴人乙○○係超車後未行駛至安全距離，即貿然向右切入車
    道之危險駕駛行為，則由此發生碰撞事故之結果自應歸責於
    告訴人乙○○。在臺灣交通混亂之現狀下，衡情汽車駕駛人
    雖能「預見」機車騎士或有蛇行穿越車陣之危險駕駛行為，
    但過失行為之有無，仍應檢視行為人有無注意義務之違反，
    本件係因告訴人一方「未保持行車安全間距」，突然切入車
    道而造成交通事故，在無積極證據證明被告有超速或其他有
    相當因果關係之違規行為下，自難認其對於車禍發生之結果
    有「結果避免可能性」，故結果之發生應由危險來源之告訴
    人乙○○一方所負責，要不得強由偶然行經該處之被告負擔
    過失責任。
５、又者，臺北市車輛行車事故鑑定委員會雖認定被告「涉嫌未
    保持行車安全間距」為事故之肇事原因，然該鑑定意見書既
    自承略以：「以目前之跡證尚無法推斷兩車肇事前之前後關
    係，而本事故似係兩車於綠燈起駛通過興隆路3段54巷口時
    ，因彼此間安全間隔不足所致」（見95年度偵字第14746號
    偵查卷第32、33頁），顯見參與該次鑑定之委員於鑑定時，
    未先予釐清何以造成二車安全行車間距不足之原因，此觀之
    該份鑑定意見書同時認定告訴人亦「涉嫌未保持行車安全間
    距」，灼然甚明。自不得以未建立鑑定前提事實之鑑定結果
    所謂「涉嫌未保持行車安全間距」，作為認定被告有可歸責
    原因之證據。同理，依台北市車輛行車事故鑑定覆議委員會
    鑑定覆議意見書所載，參與鑑定覆議之委員亦自承：「肇事
    前雙方車輛之關係位置何者在前無法得知」（見96年度偵續
    字第161號偵查卷第17頁），據此認定被告「涉嫌未保持行
    車安全間距」為事故之肇事原因，未免模稜兩可、曖昧不明
    ，亦不足採。此外，偵查卷附台北市政府警察局交通警察大
    隊事故肇事原因初步分析研判表，雖認定被告有「未注意車
    前狀況」之過失云云（見95年度偵字第14746號偵查卷第32
    、33頁），惟此乃該大隊事故處理組組長蘇裕展之個人意見
    ，本無拘束本院認定事實之效力，況該分析表又未見有何具
    體依據，僅能作為行政罰掣單舉發之依據，自不得採為刑事
    上不利被告之證據。
(三)、末按刑法上之過失，其過失行為與結果間，在客觀上有相當
    因果關係始得成立。所謂相當因果關係，係指依經驗法則，
    綜合行為當時所存在之一切事實，為客觀之事後審查，認為
    在一般情形下，有此環境、有此行為之同一條件，均可發生
    同一之結果者，則該條件即為發生結果之相當條件，行為與
    結果即有相當之因果關係。反之，若在一般情形下，有此同
    一條件存在，而依客觀之審查，認為不必皆發生此結果者，
    則該條件與結果不相當，不過為偶然之事實而已，其行為與
    結果間即無相當因果關係（最高法院76年台上字第192號判
    例參照）。本件被告為未取得自用小客車駕駛執照之無照駕
    駛，為其自承在卷，然被告無照駕駛之行為，乃行政罰規範
    之範疇（道路交通管理處罰條例第21條規定參照），無照駕
    駛之違規行為不過是上開車禍碰撞結果之偶然條件，既非過
    失行為，亦與車禍發生無相當因果關係。
六、綜上所述，依上開客觀證據，既無法排除告訴人吳佩琴有不
    當蛇行之危險駕駛行為，公訴人所提出之上開證據又無法證
    明被告對於車禍肇事結果之發生有何結果避免可能性之違反
    注意義務之情事，本院復查無其他積極證據足資證明被告確
    有公訴人所指之上開過失傷害之犯行，揆諸首揭規定及說明
    ，不能證明被告犯罪，應為無罪判決之諭知。
據上論斷，應依刑事訴訟法第452條、第301條第1項，判決如主
文。
本案經檢察官蕭方舟到庭執行職務
中　　華　　民　　國　　96　　年　　7 　　月　　9 　　日
　　　　　　　　　刑事第十庭    法　官　吳秋宏
以上正本證明與原本無異。
如不服本判決，應於判決送達後10日內，向本院提出上訴狀。
　　　　　　　　　　　　　　　　書記官　惠莊
中　　華　　民　　國　　96　　年　　7　 　月　　10　　日
